---
title: 'Modelos de estadística clásica: muestreos aleatorios'
author: "Armando Ocampo"

output: pdf_document
---

```{r setup, include=FALSE}
knitr::opts_chunk$set(echo = TRUE)
```

## Dudas de la clase previa

### Recodificar NA's

Los NA's son valores faltantes o no disponibles, los cuales suelen representar un problema durante la transformación y procesamiento de los datos. Por lo cual, previo a realizar cualquier análisis o función sobre el dataset es necesario conocer el comportamiento de nuestros datos. Para esto utilizaremos la función *summary()* de la paquetería *base* (Esta paquetería se encuentra instalada por defecto en el lenguaje de programación R, por lo cual no es necesario instalarla).

Generaremos un data frame con valores NA.

```{r dummy, echo=TRUE}
dummy_data <- data.frame(id=c(2,1,3,4,NA),
              horas_estudio=c(2, 5, 4, 2, 1),
              horas_recre=c(4, 2, 4, 3, 1),
              edad = c(20, 15, 16, 22, 20))

summary(dummy_data)
```

Además de algunas medidas de estadísitca descriptiva, esta función detalla si existen NA's en nuestro dataset. Otra manera de conocer si existen o no NA's es mediante la función *is.na()*. Esta generará como resultado TRUE, en el sitio donde encuentre un resultado faltante.

```{r dummy_2, echo=TRUE}
is.na(dummy_data)

# podemos acompañarlo con la función sum(), para saber el total de NA's 
sum(is.na(dummy_data))

# También, es posible utilizar la función which() para determinar el sitio
# en la columna donde se encuentra el NA. En este caso, conocemos que el NA 
# se encuentra en la columna id, ahora identificaremos su posición

which(is.na(dummy_data$id))
```

