---
title: "Modelos lineales"
author: "Armando Ocampo"

output: pdf_document
---

```{r setup, include=FALSE}
knitr::opts_chunk$set(echo = TRUE)
```

## Librerias de trabajo

Antes de comenzar a trabajar, te recomiendo abrir las siguientes librerias. Si no cuentas con alguna de ellas es posible instalarla mediante la función *install.packages()*

```{r librerias, echo=TRUE, message=FALSE, warning=FALSE}
library(readr)
library(dplyr)
library(corrplot)
library(ggplot2)
library(scales)
library(ggpubr)
library(broom)
```

Asimismo, se agregan dos conjuntos de datos. Los cuales debes descargar y guardar en la carpeta *clean_data*.

## Modelos lineales

Para este apartado utilizaremos el conjunto de datos de vacunación obtenido del portal **Our World in Data**, el cual se conforma por información de 171 países, agregando las variables esperanza de vida, producto interno bruto *per capita* y porcentaje de vacunación de 13 inmunizaciones. Este dataset tiene actualización al 31 de diciembre de 2019. El formato es un archivo de valores separados por coma (*comma separate values, csv*). Antes de comenzar, lo llamaremos a nuestro ambiente de trabajo.

```{r vacunas, echo=TRUE, message=FALSE, warning=FALSE}
vacunas_df <- read_csv('../data/dataset_vacunas.csv')
```

Para facilitar el uso de las variables del conjunto de datos utilizaremos la función *attach()* de la paquetería *base*. Esta permite que cada variable del dataset se vuelva un vector independiente, sin saturar la memoria del ambiente.

```{r attach, echo=TRUE}
attach(vacunas_df)
```

Los modelos lineales describen la relación de la variable respuesta (dependiente) y la(s) variable(s) explicativa(s) (independiente). Esta relación puede ser positiva, negativa o estar ausente. En R, este tipo de modelos se realiza mediante la función *lm()* de la paquetería *stats*. Los argumentos que se colocan son los siguientes. *formula = y~x*, describe la relación de la variable "y" con la variable "x" (*y~x*, este elemento indica, en medida que x explica y). El siguiente argumento, *data=* detalla el conjunto de datos a utilizar. En el siguiente ejemplo se creará un modelo lineal que exlique la relación de la esperanza de vida con el producto interno bruto en el conjunto de datos de vacunas.

```{r gdp_life, echo=TRUE}
gdp_vs_life <- lm(formula=Life_expectancy~GDP, data = vacunas_df)

```

Para extraer la información del modelo se utilizan las funciones *print()*, *summary()* y *tidy()*.

```{r gdp_life_coeficientes, echo=TRUE}
summary(gdp_vs_life)
confint(gdp_vs_life)
tidy(gdp_vs_life)
```

Además de los estadísticos de confianza, estas funciones generan los coeficientes que permiten generar la función que explica el modelo. Proporcionando la intercepción con el eje de las "y", y la relación de entre variables.

De esta manera obtenemos la siguiente fórmula *y = (0.000248)x + 67.6*. 
Posteriormente, podemos graficar el modelo. Para esto generaremos un gráfico de dispersión en la paquetería *ggplot2*, agregando la función *geom_smooth(method = 'glm')*, este argumento crea un modelo lineal generalizado.

```{r grafico1, echo=TRUE, message=FALSE}
ggplot(vacunas_df, aes(x = GDP, y = Life_expectancy)) +
  geom_point()+
  geom_smooth(method = 'glm')+
  xlab('Producto Interno Bruto')+
  ylab('Esperanza de vida')+
  theme_bw()
```

Para una mejor visualización se cambiará el color y tamaño de los puntos. Así como el color de la línea del modelo.

```{r grafico2, echo=TRUE, message=FALSE}
ggplot(vacunas_df, aes(x = GDP, y = Life_expectancy)) +
  geom_point(size = 7, color = 'dodgerblue', alpha = 0.7)+
  geom_smooth(method = 'glm', color = 'azure4')+
  xlab('Producto Interno Bruto')+
  ylab('Esperanza de vida')+
  theme_bw()
```

Uno de los puntos a resaltar es que la mayoría de los datos del producto interno bruto se encuentran desplazados a la izquierda. Para una mejor visualización se graficará la distribución de los datos.

```{r grafico3, echo=TRUE}
ggplot(vacunas_df, aes(GDP)) +
  geom_histogram()
```

Al observar la distribución se confirma el sesgo que presentan los datos. Cuando esto ocurre es válido realizar una transformación de los datos. Para esto se utiliza la transformación logarítmica o cuadrática. En este caso se realizará una transformación logarítmica de los datos.

```{r grafico4, echo=TRUE}
ggplot(vacunas_df, aes(log(GDP)))+
  geom_histogram()
```

Los datos no siguen una distribución simétrica. No obstante, se ha reducido el sesgo de distribución. A continuación, se repetirá el modelo lineal, no obstante, los datos de PIB presentarán una transformación logarítmica.

```{r transformacion, echo=TRUE}
gdp_vs_life_log <- lm(formula = Life_expectancy~log(GDP), data = vacunas_df)
```

De la misma forma, se extraerán los estadísticos e información del modelo. Donde la nueva función se explica de la siguiente manera *y = (5.24)x + 23.6*

```{r estadisticos_log, echo=TRUE}
summary(gdp_vs_life_log)
confint(gdp_vs_life_log)
tidy(gdp_vs_life_log)
```

En este punto, graficaremos el nuevo modelo.

```{r grafico5, echo=TRUE, message=FALSE, warning=FALSE}
ggplot(vacunas_df, aes(x = log(GDP), y = Life_expectancy)) +
  geom_point(size = 7, color = 'dodgerblue', alpha = 0.7)+
  geom_smooth(method = 'glm', color = 'azure4')+
  xlab('Producto Interno Bruto')+
  ylab('Esperanza de vida')+
  theme_bw()
```

Al observar el gráfico se detalla que los datos ya no se encuentran agrupados en un solo sitio. Por último compararemos ambos modelos.

```{r comparando, echo=TRUE, message=FALSE}
tidy(gdp_vs_life)
tidy(gdp_vs_life_log)
```

El modelo con transformación logarítmica explica de manera más clara la relación entre las variables.


## Regresión múltiple

En ocasiones dos o más variables explican el efecto presente sobre la variable respuesta. Cada efecto es independiente y puede ser positivo o negativo. Para realizar un regresión múltiple en R se utiliza la función *lm()*. Sin embargo, se concatenan las variables explicativas mediante el signo *+* en el argumento de formula. En el siguiente ejemplo, se muestra la relación de la esperanza de vida con las variables PIB, porcentaje de vacunación para las inmunizaciones BCG y poliomielitis.

```{r multi_lineal, echo=TRUE}
life_vs_bcg_gdp_pol <- lm(formula = Life_expectancy~GDP+BCG+Pol3,
                          data = vacunas_df)
```

La extracción de los coeficientes y estadísticos se realiza de la misma manera que en el modelo lineal simple.

```{r coef_multi, echo=TRUE}
summary(life_vs_bcg_gdp_pol)
confint(life_vs_bcg_gdp_pol)
tidy(life_vs_bcg_gdp_pol)
```

De esta manera, es posible conocer una relación de un conjunto de variables explicativas con la variables respuesta.

**Nota: al igual que en el modelo lineal simple, se recomienda conocer la distribución de los datos previo a la aplicación de cualquier transformación o desarrollo de modelos**




