---
title: "Gráficos en R"
author: "Armando Ocampo"

output: pdf_document
---

```{r setup, include=FALSE}
knitr::opts_chunk$set(echo = TRUE)
```

## Características principales

En R, existen diferentes paqueterías para realizar gráficos. En esta clase utilizaremos la paquetería *ggplot2*, la cual permite realizar gráficos con mejor estética. Otra de las razones es que al pertenecer al conjunto de paqueterías de *tidyverse*, permite colocarse en flujos de trabajo.

```{r librerias, echo=TRUE}
library(ggplot2)
```

para realizar un gráfico es necesario tres elementos. El conjunto de datos, los ejes (en R se define cómo aesthetic) y el tipo de gráfico. A continuación definiremos un gráfico de dispersión con información de longitud de sépalo y pétalo presente en el dataset *iris*.

```{r grafico1, echo=TRUE}
ggplot(iris, aes(x = Sepal.Length, y = Petal.Length)) +
	geom_point()

```

A continuación, describiremos cada uno de los tres elementos. La función principal es *ggplot()*, como primer argemento se escribe el nombre del dataset que vamos a  utilizar. Posteriormente, la función *aes()* para definir la información  presente en cada eje. Para continuar con el gráfico se agrega el signo '+', como siguiente elemento se añade el tipo de gráfico con la función *geom_*()*. Al realizar un gráfico de puntos utilizamos *geom_point()*.

El tipo de gráfico a utilizar depende de las variables de trabajo. Por ejemplo, para  los histogramas solo necesitamos definir una variable en el eje de las equis.

```{r grafico2, echo=TRUE, message=FALSE, warning=FALSE}
ggplot(iris, aes(x = Sepal.Length)) +
	geom_histogram()
```


### Otras características

El color de los elementos se puede definir de dos maneras. De forma general o agregando una terecera variable. Para este último caso el color se define dentro de la estética añadiendo la variable de la cual se va a agregar el color. En el siguiente ejemplo, se retomará el gráfico de puntos y se coloreará cada punto acorde al tipo de especie.

```{r grafico3, echo=TRUE}
ggplot(iris, aes(x = Sepal.Length, y = Petal.Length, color =Species))+
	geom_point() 
```

En caso de querer colorear de manera general cada elemento, es necesario colocar el argumento color = dentro de la función *geom_*()*. En el siguiente ejemplo, retomaremos el gráfico de puntos y se coloreará cada elemnto de manera general.

```{r grafico4, echo=TRUE}
ggplot(iris, aes(x = Sepal.Length, y = Petal.Length))+
	geom_point(color = 'forestgreen') 
```

Para el gráfico de puntos, tambiés es posible modifcar la forma. De la misma manera, la modificación puede ser por variable o general. En el siguiente ejemplo se modificará la forma acorde al tipo de especie.

```{r grafico5, echo=TRUE}
ggplot(iris, aes(x = Sepal.Length, y = Petal.Length, shape= Species))+
	geom_point() 
```

A continuación, el cambio de forma se realizará de forma global.

```{r grafico6, echo=TRUE}
ggplot(iris, aes(x = Sepal.Length, y = Petal.Length))+
	geom_point(shape = 17)
```

Los gráficos de ggplot permiten combinar estas características. Teniendo puntos con una sola  forma y colores diferentes acorde a la especie.

```{r grafico7, echo=TRUE}
ggplot(iris, aes(x = Sepal.Length, y = Petal.Length,color= Species))+
	geom_point(shape = 17)
```


### Títulos

El título del gráfico se agrega utilizando la función *ggtitlte()*. Dentro de la función se coloca el conjunto de caracteres entre comillas.

```{r grafico8, echo=TRUE}
ggplot(iris, aes(x = Sepal.Length, y = Petal.Length))+
	geom_point()+
  ggtitle('Gráfico de dispersión')+
  theme(plot.title = element_text(hjust = 0.5)) #centrar título
```

Por su parte, el nombre de los ejes se modifican con las funciones  *xlab()* y *ylab()*.

```{r grafico9, echo=TRUE}
ggplot(iris, aes(x = Sepal.Length, y = Petal.Length))+
	geom_point()+
  ggtitle('Gráfico de dispersión')+
  theme(plot.title = element_text(hjust = 0.5))+
  xlab('Longitud de Sépalo')+
  ylab('Longitud de Pétalo')
  
```

El fondo del gráfico se modica utilizando la función *theme_ ()*. En el siguiente ejemplo, se agregará un fondo blanco al gráfico, con la función *theme_bw()*

```{r grafico10, echo=TRUE}
ggplot(iris, aes(x = Sepal.Length, y = Petal.Length))+
	geom_point()+
  ggtitle('Gráfico de dispersión')+
  theme_bw()+
  theme(plot.title = element_text(hjust = 0.5))+
  xlab('Longitud de Sépalo')+
  ylab('Longitud de Pétalo')
  
```

Combinando todo

```{r grafico11, echo=TRUE}
ggplot(iris, aes(x = Sepal.Length, y = Petal.Length, color=Species))+
	geom_point(shape=17)+
  ggtitle('Gráfico de dispersión')+
  theme_bw() +
  theme(plot.title = element_text(hjust = 0.5))+
  xlab('Longitud de Sépalo')+
  ylab('Longitud de Pétalo')
  
```
































