---
title: "Gráficos en R"
author: "Armando Ocampo"

output: pdf_document
---

```{r setup, include=FALSE}
knitr::opts_chunk$set(echo = TRUE)
```

## Características principales

En R, existen diferentes paqueterías para realizar gráficos. En esta clase utilizaremos la paquetería *ggplot2*, la cual permite realizar gráficos con mejor estética. Otra de las razones es que al pertenecer al conjunto de paqueterías de *tidyverse*, permite colocarse en flujos de trabajo.

```{r librerias, echo=TRUE}
library(ggplot2)
```

para realizar un gráfico es necesario tres elementos. El conjunto de datos, los ejes (en R se define cómo aesthetic) y el tipo de gráfico. A continuación definiremos un gráfico de dispersión con información de longitud de sépalo y pétalo presente en el dataset *iris*.

```{r grafico1, echo=TRUE}
ggplot(iris, aes(x = Sepal.Length, y = Petal.Length)) +
	geom_point()

```

A continuación, describiremos cada uno de los tres elementos. La función principal es *ggplot()*, como primer argemento se escribe el nombre del dataset que vamos a  utilizar. Posteriormente, la función *aes()* para definir la información  presente en cada eje. Para continuar con el gráfico se agrega el signo '+', como siguiente elemento se añade el tipo de gráfico con la función *geom_*()*. Al realizar un gráfico de puntos utilizamos *geom_point()*.

El tipo de gráfico a utilizar depende de las variables de trabajo. Por ejemplo, para  los histogramas solo necesitamos definir una variable en el eje de las equis.

```{r grafico2, echo=TRUE, message=FALSE, warning=FALSE}
ggplot(iris, aes(x = Sepal.Length)) +
	geom_histogram()
```

























