---
title: "Cadenas de Markov"
author: "Armando Ocampo"
date: "2023-10-01"
output: pdf_document
---

```{r setup, include=FALSE}
knitr::opts_chunk$set(echo = TRUE)
```

## Librerías de trabajo

Antes de iniciar vamos a llamar a las siguiente librerías. Para su instalación necesitamos la función *install.packages()* y el nombre de la paquetería entre comillas. Por ejemplo, *install.packages('markovchain')*.

```{r librerias, echo=TRUE, message=FALSE, warning=FALSE}
library(markovchain)
library(moments)
library(clipr)
```

## Dudas de la clase previa

### Copiando resultados desde R a Excel

A continuación se comparten algunos ejemplos de cómo se pueden copiar los datos de los objetos en R y pegar la información en un libro de excel. El primer ejemplo copia la información en el pisa papeles de la máquina (o clipboard) y permite su pegado posterior. Para ello se utiliza la función *write_clip()* de la paquetería *clipr*. En esta función solo se coloca el nombre del objeto que se desea copiar.

```{r pisa, echo=TRUE}
# write_clip(vacunas_df)
```

Después de correr este comando abrimos un libro en excel y pegamos los datos.


Otra manera de realizar este proceso es mediante la función *write.table()* de la paquetería *utils*. Además del objeto, se agrega el destino de la información, en este caso de nuevo al *clipboard* del sistema. Se añade la separación por tabulador y se elimina el nombre de las filas para no redundar esta información.

```{r pisa2, echo=TRUE}
# write.table(vacunas_df, "clipboard",
#            sep="\t", row.names=FALSE)
```

Al igual que en el código previo, abrimos una hoja de Excel y pegamos la información.


